【裁判字號】    97,重訴,39
【裁判日期】    980204
【裁判案由】    損害賠償
【裁判全文】
臺灣高等法院臺中分院民事判決          97年度重訴字第39號
    原      告  苗栗縣竹南鎮農會
    法定代理人  戊○○
    訴訟代理人  丁○○
                盛枝芬  律師
    被      告  丙○○
                        （現於台中監獄苗栗分監服刑中）
                庚○○
    上  一  人
    訴訟代理人  江錫麒  律師
                黃淑齡  律師
    複  代理人  丑○○
    被      告  己○○
    訴訟代理人  陳漢州  律師
                陳嘉宏  律師
    被      告  子○○
    被      告  甲○○
    被      告  癸○○即劉新.
                辛○○即劉新.
                壬○○即劉新.
                乙○○即劉新.
上列被告丙○○、庚○○等因偽造文書等案件（本院96年度上訴
字第321 號），原告提起附帶民事訴訟，請求侵權行為損害賠償
（97年度附民字第118號），經刑事庭裁定移送，本院於98年1月
21日言詞辯論終結，茲判決如下︰
    主    文
被告丙○○、庚○○、乙○○、癸○○、辛○○、壬○○應連帶
給付原告新台幣貳仟捌佰參拾玖萬玖仟壹佰壹拾壹元，及自民國
九十七年四月十二日起至清償日止，按年息百分之五計算之利息
。
被告丙○○、庚○○並應再連帶給付原告新台幣貳仟壹佰伍拾柒
萬壹仟玖佰伍拾參元，及自民國九十七年四月十二日起至清償日
止，按年息百分之五計算之利息。
原告其餘之訴駁回。
訴訟費用由被告丙○○、庚○○、乙○○、癸○○、辛○○、壬
○○連帶負擔百分之五十六，餘由被告丙○○、庚○○連帶負擔
。
第一項判決所命給付，原告如以新台幣玖佰伍拾萬元為被告供擔
保後，得為假執行；但被告如於假執行程序執行標的物拍定或變
賣前以新臺幣貳仟捌佰參拾玖萬壹仟壹佰壹拾壹元為原告預供擔
保後，得免為假執行。
第二項判決所命給付，原告如以新台幣柒佰貳拾萬元為被告供擔
保後，得為假執行；但被告如於假執行程序執行標的物拍定或變
賣前以新臺幣貳仟壹佰伍拾柒萬壹仟玖佰伍拾參元為原告預供擔
保後，得免為假執行。
    事    實
一、原告聲明求為判決：(一)被告丙○○、庚○○等二人應連帶給
    付原告21,571,953元（新台幣、下同），並自起訴狀繕本送
    達之翌日起至清償日止，按年利率5%計算之利息。(二)被告乙
    ○○、癸○○、辛○○、壬○○、丙○○、葉秋桓、子○○
    、己○○、甲○○等人應連帶給付原告28,399,111元，並自
    起訴狀繕本送達之翌日起至清償日止，按年利率5%計算之利
    息。(三)第一、二項判決請准供擔保宣告假執行。(四)訴訟費用
    由被告負擔。其陳述略以：
  (一)事實部分引用本院96年度上訴字第321 號刑事判決書犯罪事
    實欄所載，爰說明如下：丙○○於82年03月10日起受僱擔
    任苗栗縣竹南鎮農會總幹事，綜理竹南鎮農會各部門業務督
    導；葉秋桓為竹南鎮農會職員，自81年02月01日起，至85年
    10月20日止，負責經辦農會信用部貸放款業務之徵信調查、
    標的物查估等業務，二人均為受僱於竹南鎮農會處理事務之
    人。依據農會信用部業務管理辦法，應嚴格審核農會信用部
    放款業務，竟共同基於損害竹南鎮農會之概括犯意聯絡，均
    明知於82年05月14日，以子○○之名義所申貸之900 萬元，
    及以蔡物、鄭文欽、李佳樺、乙○○、周光釗、胡黃玉英等
    人之名義所申貸之各850萬元，合計共申貸6,000萬元，乃劉
    新旦個人所欲借貸使用（即所謂分散借貸、集中使用），而
    竹南鎮農會於82年間，就每一農會會員及家屬限制最高貸款
    額度為1,450 萬元，丙○○、葉秋桓均明知上開貸款最高額
    度之限制，係為避免貸款過於集中於個人，徒增債務追償之
    風險，丙○○與葉秋桓、劉新旦、子○○竟共同基於為圖取
    劉新旦不法利益之犯意聯絡，由丙○○、葉秋桓利用職務上
    之權限及上級審查人員（包括農會理事會之理事）對送審案
    件無法一一深入瞭解或過度信任之機會，故意違背其等應本
    於忠誠詳實辦理任務之行為，無視竹南鎮農會貸款上限之規
    定，由劉新旦提供其所有、坐落於苗栗縣後龍鎮○○段1010
    -24、1010-26、1010-56、同段1020、1020-1地號等5筆地目
    「林」之土地，及同段1010-64地號地目「建」之土地共6筆
    ，並由劉新旦、子○○提供上開6筆土地每平方公尺為650元
    之不實地價證明，交與不知該地價證明係公務員登載不實文
    書之丙○○、葉秋桓，而以子○○等人名義向竹南鎮農會申
    請貸借上開金額，由葉秋桓審核，再轉由丙○○覆核後，於
    82年5月14日在竹南鎮農會第13屆第2次理事會時提交理事會
    通過，而依子○○、蔡物、鄭文欽、李佳樺、乙○○、周光
    釗、胡黃玉英等人名義所申貸之額度，准予核貸，竹南鎮農
    會則撥款6,000萬元至子○○等7人之帳戶。被告丙○○為
    受原告聘任擔任農會總幹事，二造間屬委任契約，受任人因
    處理委任事務有過失，或因逾越權限之行為所生之損害，對
    於委任人應負賠償責任（民法第544條）；又「受任人處理
    委任事務，應依委任人之指示，並與處理自己事務為同一之
    注意，其受有報酬者，應以善良管理人之注意為之」（民法
    第535 條），被告丙○○受原告聘任受有報酬，因違背職務
    之行為違法放貸致原告受有損害，原告得依委任及債務不履
    行之法則對之請求損害賠償。按稱僱傭者，謂當事人約定
    ，一方於一定或不定之期限內為他方服勞務，他方給付報酬
    之謂。被告葉秋桓擔任原告信用部之徵信人員，為原告服勞
    務，原告並給付薪資作為報酬，兩造間自有民事上僱傭關係
    之適用，因受僱人給付勞務，應服從僱用人之指示，且因其
    受有報酬，故須盡善良管理人之注意義務，如因受僱人之故
    意或過失致生損害於僱用人，仍應負債務不履行之責任，葉
    秋桓對於違背職務未依規定辦理放貸及徵信，致造成原告無
    法收回債權之損害，依民法第227條第1項債務不履行之規定
    應對原告負損害賠償責任。按「依社會一般經驗法則，銀
    行承作貸款案件，係依規定確實鑑估擔保品而核定其可貸金
    額，並據以貸放款項；如未依規定鑑定擔保品致貸放款項偏
    高，因而使呆帳增加造成銀行之損害，即難謂有責任之原因
    事實與損害之發生，二者之間無相當因果關係存在。從而被
    上訴人辦理系爭貸款案件未依規定而以偏高計算之可貸金額
    核貸款項，關於高出依規定可貸放之款項部分，其對上訴人
    所發生之呆帳損害，似難謂與被上訴人之違反委任契約之行
    為間無相當因果關係」（最高法院94年台上字第1217號裁判
    要旨參照）。本件原告信用部門承作貸款案件，被告丙○○
    、葉秋桓未依規定確實審查借款人之資格及每人借款上限之
    限制，將原告本不應放貸之申貸案件而提報理事會准予放貸
    ，因而造成原告呆帳增加無法收回，對於原告所生呆帳之損
    害，難謂與被告等人違背職務及委任契約之行為間無相當因
    果關係，據此被告仍應對原告負損害賠償責任。
  (二)查竹南鎮農會於83、84年間，對每一會員及會員家屬之放款
    最高額度各為1,750萬元、2,050萬元。被告丙○○、葉秋桓
    於辦理貸款案件時自應遵守上開最高上限規定。而丙○○於
    82年06月21日，即曾提供其所有坐落於苗栗縣竹南鎮○○段
    段439 號、地目田之土地為擔保，以謝文崇名義向竹南鎮農
    會貸得800萬元（其中400萬元由謝文崇使用）；另於83年02
    月26日，又提供其所有坐落於苗栗縣竹南鎮○○段92-10 號
    、地目旱之土地為擔保，以陳碧汶之名義向竹南鎮農會貸款
    189 萬元（實係丙○○自己使用）。詎丙○○因需錢週轉，
    竟又與葉秋桓承上開背信之概括犯意，為圖丙○○之不法利
    益，而規避上開貸款上限規定，葉秋桓明知由丙○○提供其
    與林金順、陳國龍所共有坐落於苗栗縣竹南鎮○○段818、8
    21、822、824至827等7筆地號、地目田，持分共4分之3之土
    地為擔保，於83年12月10日以林金順名義向竹南鎮農會申貸
    之1,440萬元、及同日以林莉芬名義向竹南鎮農會申貸之700
    萬元，暨於84年03月02日，提供其所有坐落於苗栗縣竹南鎮
    ○○○○段1168號、地目建田之土地為擔保，以林莉芬名義
    向竹南鎮農會申貸之790 萬元，實均係丙○○個人之貸款，
    葉秋桓除故意違背上開需送請理事會同意及每一會員及家屬
    貸款額度上限之規定外，另葉秋桓於經辦上開兩筆貸款擔保
    品估價時，故意違背『竹南鎮農會信用部擔保放款評估標準
    辦法』之規定（即以時價估算擔保品價值時，於扣除土地增
    值稅後，貸款額度限在時價5 成內），超額評估丙○○所提
    供擔保品之價值後，再經丙○○批示核准各該筆貸款案，而
    由竹南鎮農會放款與丙○○借用之名義人林金順、林莉芬，
    以上貸款共計2,930萬元。
  (三)又劉新旦明知其所有坐落苗栗縣後龍鎮○○段1010-24、101
    0-26、1010-56、1010-64，同段1020、1020-1地號等6 筆土
    地之總值顯不足擔保借款6,000 萬元，竟與其助理即被告子
    ○○及土地代書即被告己○○共同意圖為自己不法所有之犯
    意聯絡，基於藉由取得提高上開6 筆土地公告現值之不實地
    價證明書，而持以向竹南鎮農會申請以上開6 筆土地為擔保
    物貸款6,000 萬元之犯意聯絡，而由被告己○○先依上開謀
    議，與苗栗縣竹南地政事務所承辦核發地價證明之公務員即
    被告甲○○共同基於公務登載不實之犯意聯絡，由被告甲○
    ○於82年03月23日，受理由被告己○○指派之人至竹南鎮地
    政事務所申請就上開6筆土地核發地價證明書時，明知上開6
    筆土地之實際公告現值為每平方公尺260 元，竟虛偽載為每
    平方公尺650 元於地價證明申請書上，而使不知情之協辦人
    員誤以為上開6筆土地每平方公尺之公告現值為650元，於登
    載於地價證明書上，再交予被告甲○○鈐蓋其職名章以示確
    認，並蓋用苗栗縣竹南地政事務所之關防大印後．隨即發交
    予被告己○○指派之人，足生損害於竹南地政事務所核發地
    價證明之正確性；被告己○○於取得該不實之地價證明後，
    旋即交予被告子○○及被告劉新旦，並於82年05月14日以子
    ○○、蔡物、鄭文欽、李佳樺、乙○○、周光釗、胡黃玉英
    等人名義，持向竹南鎮農會申辦貸款。
  (四)嗣劉新旦以子○○、周光釗、蔡物、鄭文欽、李佳樺、乙○
    ○、胡黃玉英等7 人名義所貸得之款項，屆期未能清償，迄
    93年03月23日止，尚積欠竹南鎮農會本金（不含利息、違約
    金）各為605萬1,000元、850萬元、850萬元、707萬0,919元
    、850萬元、762萬3,807元、850萬元，經竹南鎮農會向臺灣
    苗栗地方法院聲請拍賣供擔保之上開過港段等6 筆土地，由
    台灣苗栗地方法院以95年執字第11512 號強制執行拍賣後於
    96年06月27日以31,600,889元拍定，致原告無法足額獲償而
    受有損害；而丙○○以林金順、林莉芬名義所貸得之 1,440
    萬元、700 萬元，嗣經竹南鎮農會向臺灣苗栗地方法院聲請
    拍賣供擔保之土地以為清償，經該院於95年01月16日分配價
    金結果，尚欠本金、利息合計2,139萬1,716元未能清償；而
    以林莉芬名義所貸得之790 萬元，經拍賣供擔保之土地及併
    付拍賣土地上之建物（合計684萬3,000元），暨查封林莉芬
    之薪資40萬3,318元以為清償，經該院於91年4月24日分配價
    金後，尚欠本金、利息合計156萬2,614元未能清償。合計至
    97年4月3日止二筆放貸未能受償，二筆放貸未能受償 2,157
    萬1,953元而使原告受有損害。
  (五)被告等人之不法行為，己○○、甲○○為台灣苗栗地方法院
    判決偽造文書罪刑確定；丙○○、葉秋桓則為本院判決背信
    罪刑確定，劉新旦於刑事二審審理期間過逝而為不受理判決
    。按「因故意或過失，不法侵害他人之權利者，負損害賠償
    責任」（民法第184條第1項前段）；「違反保護他人之法律
    ，致生損害於他人者，負賠償責任」（民法第184條第2項本
    文）；又「數人共同不法侵害他人之權利者，連帶負損害賠
    償責任；不能知其中孰為加害人者，亦同。造意人及幫助人
    ，視為共同行為人」（民法第185 條）。查被告甲○○、己
    ○○共同基於公務員登載不實之犯意，出具不實之地價證明
    書，甲○○鈐蓋職名章後由己○○交由劉新旦及子○○持向
    原告申請貸款，令原告審查貸款案件時高估不動產擔保物價
    值，致超額放貸；被告丙○○任職於竹南鎮農會之總幹事，
    位居要津，且為貸款案件把關之人，理應審慎審核放款，竟
    違背職務，就劉新旦部分貸放高達6,000 萬元，甚且自行假
    借人頭向竹南鎮農會貸款，又自行核准後，將貸得款項供己
    使用；被告葉秋桓身為竹南鎮農會徵信人員，為迎合總幹事
    ，竟捐棄有關貸款估價之相關規定，未為竹南鎮農會利益衡
    量，以至損害竹南鎮農會之利益，被告等人之不法行為間，
    均為造成原告損害之行為關聯之共同原因，即不應放貸而放
    貸及放貸額度超過擔保物價值，致拍賣後不足受償致原告受
    有損害，被告等人依法應對原告負共同連帶損害賠償責任。
  (六)被告乙○○、癸○○、辛○○、壬○○等人為劉新旦之繼承
    人，依民法第1148條、1153條第1 項規定，於劉新旦死亡後
    繼承劉新旦之債務，亦應連帶賠償原告之損害。
二、被告庚○○聲明求為判決：(一)原告之訴及其假執行之聲請均
    駁回。(二)訴訟費用由原告負擔。(三)如受不利益之判決，願供
    擔保請准宣告免為假執行。其陳述略以：
  (一)按因侵權行為所生之損害賠償請求權，自請求權人知有損害
    及賠償義務人時起，二年間不行使而消滅；自有侵權行為時
    起，逾十年者亦同，民法第197條第1項定有明文。又關於侵
    權行為損害賠償請求權之消滅時效，應以請求權人實際知悉
    損害及賠償義務人時起算，非以知悉賠償義務人因侵權行為
    所構成之犯罪行為經檢察官起訴，或法院判決有罪為準，最
    高法院72年度台上字第738 號判例意旨參照。本件原告主張
    被告庚○○違規徵信之背信侵權行為分別發生於82.05.14
    劉新旦分別以子○○之名義貸得900 萬元，及以蔡物、鄭文
    欽、李佳樺、乙○○、周光釗、胡黃玉英等人之名義各貸得
    850 萬元。83.12.10丙○○以林金順名義向原告農會貸得
    1440萬元，及以林莉芬名義向原告農會貸得700萬元。84.
    03.02丙○○以林莉芬名義向原告農會貸得790萬元。
  (二)經查原告農會於本院96年度上訴字第321 號刑事背信案件繫
    屬後，方提起本件刑事附帶民事訴訟，請求被告庚○○應負
    侵權行為損害賠償責任，其請求權無論自原告農會知有損害
    及賠償義務人時起算，均已逾二年間不行使而消滅；縱自有
    侵權行為時起算，更已逾十年未請求，其時效亦早已消滅，
    被告庚○○得主張時效抗辯而拒絕賠償，為此請求駁回原告
    之訴及其假執行之聲請。
三、被告己○○聲明求為判決：(一)原告之訴駁回。(二)訴訟費用由
    原告負擔。(三)如受不利判決，被告願供擔保請宣告免假執行
    。其陳述略以：
  (一)按「因侵權行為所生之損害賠償請求權，自請求權人知有損
    害及賠償義務人起，二年不行使而消滅，自有侵權行為時起
    ，逾十年亦同」，民法第179條第1項定有明文。次按「民法
    第197 條所謂知有損害，即知悉受有何項損害而言，至對於
    損害額無認識之必要，故以後損害額變更而於請求權消滅時
    效之進行並無影響」、「關於侵權行為損害賠償請求權之消
    滅時效，應以請求權人實際知悉損害及賠償義務人時起算，
    非以知悉賠償義務人因侵權行為所構成之犯罪行為經檢察官
    起訴、或法院判決有罪為準」，此有最高法院49年台上字第
    2652號判例、72年台上字第738 號判例可資參照。查本件原
    告請求損害賠償，台灣苗栗地方法院雖於95年11月16日為一
    審被告有罪之判決，然原告苗栗縣竹南鎮農會陳松生理事長
    、卓金水理事等人早於89年09月16日已接受苗栗地方法院檢
    察署偵訊、92年06月13日接受苗栗地方法院傳喚訊問，此有
    調閱之刑事卷宗可稽。當時陳松生、卓金水等人早已知道前
    開土地地價證明所載之金額不實，被告己○○、伍鳳琳等人
    依偽造文書罪嫌被訴，揆諸前揭最高法院判例意旨，自不得
    以95年11月16日一審有罪判決、96年06月27日拍定計算實際
    上受有28,399,111元之損害，認為時效應從95年11月16日或
    96年60月27日起算。從而，原告於97年04月07日方提出本件
    民事訴訟請求損賠償，明顯已超過二年，其損害賠償請求權
    已罹於時效消滅。
  (二)退一步而言，縱使不論原告何時知有損害及賠償義務人，惟
    被告於82年03月23日申請地價證明書，並於82年05月14日前
    交付給子○○等人，上開行為至原告97年04月07日起訴請求
    顯已超過十年長期消滅時效，依民法第179條第1項後段之規
    定，其損害賠償請求權亦已因時效經過而消滅。
  (三)按「損害賠償之債，以有損害之發生及有責任之事實，二者
    間有相當因果關係為成立之要件，故原告所主張損害賠償之
    債，如不合此項要件者，即難謂有損害賠償請求權存在；又
    所謂相當因果關係，是指依一般經驗法則，認為有此行為，
    通常足生此種損害者，則行為與結果之間即有因果關係，無
    此行為必不生此種損害，有此行為，通常亦不生此種損害者
    ，即無因果關係」，此有最高法院23年上字第107 號、48年
    台上字第481 號判例可資參照。查原告苗栗縣竹南鎮農會第
    12屆理事長陳松生於苗栗地法院92訴字第24號刑事案件審理
    時證稱：（問：既然劉新旦拿同筆土地向後龍鎮農會貸款二
    千五百多萬，為何到竹南鎮農會可以貸六千萬？）「答：八
    十年與八十二年的不動產市價相差很多，我們有到它提供擔
    保品土地的現場勘查，看土地是否有這個價值，且有到他台
    中營業場所看他可否負擔貸款利息，而他貸款後的前二、三
    年繳息都正常，如果擔保品沒這個價值，法院在第三次拍賣
    是開土地，土地經鑑價後還有一億元的價值，也就是說市價
    有這個價值」、（問：本件放貸案後來造成農會嚴重損失，
    你的看法為何？）「答：貸款的利息都有收回，且法院第三
    次對劉新旦提出之擔保品土地拍賣，經送鑑價還有一億多元
    的價值，所以農會沒有什麼損失」等語。由上開證述可知：
    第一、原告決定核貸的依據不單以系爭土地公告地價為準，
    還必須經過核定價格之程序；第二、依當時土地之價值，確
    實超過所核貸之金額，且就一般經驗法則，公告地價確實不
    能詳實反映出各該不動產之市價，不能僅依事後因不動產市
    場萎縮蕭條等其他因素，造成最終土地於96年06月27日拍賣
    以31,600,889元拍定，而謂原告損害發生與被告有責任之事
    實所致，揆諸前揭最高法院判例，兩者顯然不具相當因果關
    係。
  (四)綜上所陳，原告依據侵權行為請求被告損害賠償，不僅請求
    權已罹於民法第197條第1項之二年短期及十年長期時效消滅
    ，且其所稱之損害亦與被告行為無相當因果關係，是以原告
    之訴，顯無理由，請判決如答辯之聲明。
四、被告甲○○聲明求為判決：(一)原告之訴及其假執行之聲請駁
    回。(二)訴訟費用由原告負擔。(三)如受不利判決，被告願供擔
    保請宣告免假執行。其陳述略以：其陳述略以：
  (一)公告土地現值之產生，係依據平均地權條俐及地價調查估計
    規則等法令規定，由地價人員調查轄區土地買賣或收益實例
    及影響地價之困素，製作買賣實例成收益實例調查表，繪製
    地價分布圖，並實地勘查檢討劃分地價區段，據以估計區段
    地價，提經地價評議委員會評定並計算宗地地價後，於次年
    一月一日公告。而公告土地現值有兩個主要的作用，一作為
    政府徵收土地時補償地價之依據，二是作為土地所有權移轉
    或設定典權時，申報土地移轉現值的參考，並作為主管機關
    審核土地移轉現值之標準。
  (二)自66年7月l日第一次規定地價迤今，每年於編製土地現值表
    後均依規定公告，並於公告事項欄內明示：「公開陳列作為
    土地移轉及設定典權時，申報土地移轉現值之參考並作為主
    管機關核土地移轉現值及補償徵收土地地價之依據」。是土
    地現值原本就非為供原告竹南鎮農會受理貸款之依據，且被
    告不知該地價證明係可供用於原告竹南鎮農會貸款之依據。
  (三)被告自81年0l月06日經考試分發至苗栗縣竹南地政務所服務
    迄今，從未與本案其他相關人員認識。亦從未與原告竹南鎮
    農會內任何人員來往。原告竹南鎮農會之貸款運作亦於被告
    無關，被告對農會之貸款運作也無由置喙。原告竹南鎮農會
    之核貸，係由農會人員自行決定，核貸之金額交付亦與被告
    無關。今原告竹南鎮農會發生損害賠償卻要求被告共負連帶
    損害賠償責任，與被告並無對價關係，被告實為不服。是原
    告竹南鎮農會之貸款，理應由其自行承擔盈虧。
  (四)被告填發錯誤之地價證明部分，己○○於82年03月23日申請
    後龍鎮○○段1020地號等6筆土地地價證明1件，係由因被告
    筆誤填發。己○○又於82年04月16日再申請後龍鎮○○段10
    20地號等6筆土地地價證明1件，係由郭光填發（此則為正確
    資料）。而竹南鎮農會係於82年05月下旬完成後龍鎮○○段
    1020地號等6 筆土地抵押權設定。此應可認定：己○○於82
    年03月23日申請筆誤之地價證明後，覺得有問題，才於82年
    04月16日再次申請正確之地證明，兩相對照後，己○○應知
    悉82年03月23日所申請之地價證明顯為錯誤，然仍引用錯誤
    之地價證明送竹南鎮農會辦理申貸，顯為故意圖不法之利。
  (五)依據後龍鎮○○段1020地號等6 筆土地登記簿之他項權利部
    所載，本案土地己多次辦理抵押權設定。原告竹南鎮農會係
    為金融單位，具專業知識，故應知貸放規則、貸放程序及可
    貸之額度，且其前後所有作為，均由竹南鎮農會自行主張，
    被告從未知悉。
  (六)原告所謂損害賠償，係計算其貸款總額6000萬元扣除拍賣金
    額3160萬0889元而得2839萬9111元。然問題在於，貸款總額
    如何計算？拍賣金額時機是否適當？等等均影響其所謂損害
    賠償結果，如何計算、處理均由原告一手操控，被告從未參
    與，實難以讓人甘服。
  (七)依台灣苗栗地方法院刑事判決（92年度訴字第24號）第21頁
    (四)之21行述及有關依刑法第339條第1項之本人詐欺犯行部分
    「更無從認定具有不法所有意圖」，本部分原應於主文內為
    被告無罪之曉示。是苗栗地方法院認定，被告對原告從無不
    法所有意圖，更無詐欺行為。
  (八)本案損害賠償事件，原告竹南鎮農會除向被告要求共負連帶
    損害賠償（訴訟標的金額2839萬9111元）責任外，又於97年
    09月05日向苗栗縣竹南地政事務所提起國家賠償請求書，要
    求賠償相同之金額，顯見原告竹南鎮農會就同一訴訟標的，
    竟重複要求損害賠償，其訴為無理由。
五、被告癸○○、辛○○、壬○○、乙○○經合法通知，未於最
    後言詞辯論期日到場，亦未據提出書狀作何聲明或陳述。僅
    被告癸○○、辛○○、壬○○於準備程序時聲明請求駁回原
    告之訴。
六、被告丙○○聲明求為判決：(一)原告之訴駁回。(二)訴訟費用由
    原告負擔。(三)如受不利判決，被告願供擔保請宣告免假執行
    。其陳述略以：
  (一)原告起訴意旨主張被告丙○○等違反業務規定，將原不應核
    貸6,000萬元與劉新旦等，3,519萬元與林金順、林莉芬、謝
    文崇、陳碧汶，撥款與各借款人，滋生損生於原告云云。惟
    查有關謝文崇、陳碧汶貸款案部分，經臺灣高等法院台中分
    院刑事庭96年上訴字第321 號判決不另為無罪諭知，此部分
    應不涉侵權行為。
  (二)原告竹南鎮農會列舉本人擔任竹南鎮農總幹事期間違背職務
    貸款之案件有：子○○案貸6000萬元、謝文崇貸800 萬
    元、陳碧汶貸189 萬元、林金順貸1440萬元、林莉芬
    貸700萬元、林莉芬貸790萬元。以上所列六件貸款案，其
    發生時間為82年至84年間，原告於88年已提出刑事告訴而知
    悉，原告應自其認知有受損害後，即繼續送法院拍賣抵押品
    ，且於每一件貸款案第一次送法院拍賣前，原告即已認知其
    受有損害，惟原告迄於96年始提出本件侵權行為損害之刑事
    附帶民事訴訟，自原告認知有受損害，至其提起刑事附帶民
    事訴訟時止，其時間均已超過七、八年。依民法第197條第1
    項「請求權人知有損害及賠償義務時起，二年間不行使而消
    滅」。則原告之損害賠償請求權應已罹於時效，已不得請求
    損害賠償。
  (三)又按基於同一原因事實受有損害並受有利益者，其請求之賠
    償金額，應扣除所受利益，民法第216條之1定有明文。查原
    告主張系爭貸款案原不應核貸，因被告違反規定，而撥款與
    各借款人，因消費借貸之原因事實，而受有損害云云。惟原
    告基顧同一原因事實之消費借貸而受有各該借款人繳付之利
    息、違約金等利益，基於損益相抵，原告請求賠償金額自應
    扣除所有利息、違約金等利益。
  (四)再農會信用部辦理存放款業務係原金融營業行為，既屬商業
    的營業行為性質，當受經濟景氣好壞的影響，而負有風險，
    故有「打銷呆帳」之金融制度。以上貸款案原告透過「拍賣
    收回」，加上「扣押申貸人保證人之財產、帳戶存款、薪水
    」及「利息、違約金」等，每一件貸款案原告實際收回的金
    額均已超過貸款之本金，故原告實際上並未受有損害。
  (五)依刑事訴訟法第488 條之規定「提起附帶民事訴訟，應於刑
    事訴訟起訴後第二審辯論終結前為之」。本案被告係在第二
    審辯論終結後宣判前，始接獲通知，謂本刑事附帶民事訴訟
    案移送民事庭。如此狀況下，刑事在第二審辯論終結庭上既
    未提示被告，且未於庭上裁定移送民事庭之喻告，復又於辯
    論終結後，始逕向民事庭移送，顯有違刑事訴訟法第504 條
    「法院認附帶民事訴訟確係繁雜，非經長久時日不能終結其
    審判者，得以合議庭裁定移送該法院之民事庭」之規定。
  (六)以上陳述，本件因請求權人之請求損害賠償時效已超過二年
    之時限，而違反民法第197 條「因侵權行為所生之損害賠償
    請求權，自請求權人知有損害及賠償義務人時起，二年間未
    行使而消滅」。復又違反刑事訴訟法第488條及第504條有關
    附帶民事訴訟之程序，請駁回原告之訴。
七、被告子○○聲明求為判決：(一)原告之訴駁回。(二)訴訟費用由
    原告負擔。(三)如受不利判決，被告願供擔保請宣告免假執行
    。其陳述略以：
  (一)被告於74年間受劉新旦先生虔誠投入公益慈善志業之感動，
    於其邀請下辭去公職（77年），協助各種公益事務。乃於82
    年間，受劉之託協助辦理本案之貸款手續。
  (二)被告所協助辦理之一切手續，悉依當時竹南農會之規定及承
    辦人員之指導協助，沒有任何個人之主張或違背該會規定之
    處。
  (三)本案超貸關鍵被疑為地價證明有偽造文書之嫌，然全案審判
    應經多年迄今始終沒有任何實際人證、物證指明偽造文書之
    事實，讓人不得不默認筆誤之大有可能。
  (四)本案之核貸亦經該農會理監事會兩度實地勘查及對劉先生之
    事業體（醫院、靈芝工廠）加以評估之後，再核定貸款額度
    ，被告等也只是承受該會最後之裁定而已，期間沒有任何另
    行爭取之處，故全案之核貸作業完全由農會本身主事，被告
    等皆是配合而已。今竹南農會多次引用刑事判決之條文指述
    被告行使公務員登載不實罪，深感含冤莫白。
  (五)本案除了原劉新旦所有後龍土地抵押之外，復有張國勳之房
    地作保，還有貸款人之一乙○○每月薪資扣款可能已達10年
    以上，綜合所有的支付，即繳息、繳本息、拍賣所得、扣薪
    所得等，實際總可能已超過貸款額6000萬元以上。
  (六)本件在核貸後前三年多期間，貸方事業經營尚稱順利，故能
    按期繳息，其後因氣運不順，經營遇到困難，但仍不定期致
    力繳納本息一段期間。其中曾有一次繳納本息一千萬元之高
    額，貸方不遺餘力以求善盡其責，沒有絲毫之鬆懈。但由於
    事業經營在百般努力之下仍未有所突破，貸方為盡責而售地
    ，然買方以自耕農身分等問題而未能轉移貸款人之名義，致
    使貸方七人之貸款名義無法更換而背負迄今。
  (七)本案土地拍賣延宕迄今，由於時移勢易，土地價格已不若當
    初之盛況，否則可能有更好的結果。然貸方在全案中毫無侵
    權之故意，亦無犯罪之動機，且極盡一切努力善盡其責。被
    告曾於刑事庭中上訴爭取無罪判決，並經高院數度出庭應審
    ，後來因劉先生病危數月，極需協助照料，力不從心而撤回
    上訴。故冀盼法院給予公允合理之裁決。
    理    由
一、本件被告癸○○、辛○○、壬○○、乙○○經合法通知，未
    於最後言詞辯論期日到場，核無民事訴訟法第386 條各款所
    列情形之一，爰依原告之聲請，由其一造辯論而為判決，合
    先敘明。
二、原告起訴主張：(一)被告丙○○於82年03月10日起受僱擔任
    原告苗栗縣竹南鎮農會總幹事，綜理農會各部門業務督導；
    被告葉秋桓為原告農會職員，自81年02月01日起，至85年10
    月20日止，負責經辦農會信用部貸放款業務之徵信調查、標
    的物查估等業務，二人均為受僱於原告農會處理事務之人。
    依據農會信用部業務管理辦法，應嚴格審核農會信用部放款
    業務，竟共同基於損害竹南鎮農會之概括犯意聯絡，均明知
    於82年05月14日，以子○○之名義所申貸之900 萬元，及以
    蔡物、鄭文欽、李佳樺、乙○○、周光釗、胡黃玉英等人之
    名義所申貸之各850萬元，合計共申貸6,000萬元，乃劉新旦
    個人所欲借貸使用（即所謂分散借貸、集中使用），而竹南
    鎮農會於82年間，就每一農會會員及家屬限制最高貸款額度
    為1,450 萬元，被告丙○○、葉秋桓均明知農會有上開貸款
    最高額度之限制，係為避免貸款過於集中於個人，徒增債務
    追償之風險，詎丙○○、葉秋桓、劉新旦、子○○竟共同基
    於為圖取劉新旦不法利益之犯意聯絡，由丙○○、葉秋桓利
    用職務上之權限及上級審查人員（包括農會理事會之理事）
    對送審案件無法一一深入瞭解或過度信任之機會，故意違背
    其等應本於忠誠詳實辦理任務之行為，無視竹南鎮農會貸款
    上限之規定，由劉新旦提供其所有坐落於苗栗縣後龍鎮○○
    段1010-24、1010-26、1010-56、同段1020、1020-1地號等5
    筆地目「林」之土地，及同段1010-64 地號地目「建」之土
    地共6筆，並由劉新旦、子○○提供上開6筆土地每平方公尺
    為650 元之不實地價證明，交與不知該地價證明係公務員登
    載不實文書之丙○○、葉秋桓，而以子○○等人名義向竹南
    鎮農會申請貸借上開金額，由葉秋桓審核，再轉由丙○○覆
    核後，於82年5月14日在竹南鎮農會第13屆第2次理事會時提
    交理事會通過，而依子○○、蔡物、鄭文欽、李佳樺、乙○
    ○、周光釗、胡黃玉英等人名義所申貸之額度，准予核貸，
    竹南鎮農會則撥款6,000萬元至子○○等7人之帳戶。被告
    丙○○為受原告聘任擔任農會總幹事，二造間屬委任契約，
    受任人因處理委任事務有過失，或因逾越權限之行為所生之
    損害，對於委任人應負賠償責任（民法第544 條）；又「受
    任人處理委任事務，應依委任人之指示，並與處理自己事務
    為同一之注意，其受有報酬者，應以善良管理人之注意為之
    」（民法第535 條），被告丙○○受原告聘任受有報酬，因
    違背職務之行為違法放貸致原告受有損害，原告得依委任及
    債務不履行之法則對之請求損害賠償。按稱僱傭者，謂當
    事人約定，一方於一定或不定之期限內為他方服勞務，他方
    給付報酬之謂。被告葉秋桓擔任原告信用部之徵信人員，為
    原告服勞務，原告並給付薪資作為報酬，兩造間自有民事上
    僱傭關係之適用，因受僱人給付勞務，應服從僱用人之指示
    ，且因其受有報酬，故須盡善良管理人之注意義務，如因受
    僱人之故意或過失致生損害於僱用人，仍應負債務不履行之
    責任，被告葉秋桓竟違背職務未依規定辦理放貸及徵信，致
    造成原告無法收回債權之損害，依民法第227條第1項債務不
    履行之規定應對原告負損害賠償責任。又「依社會一般經
    驗法則，銀行承作貸款案件，係依規定確實鑑估擔保品而核
    定其可貸金額，並據以貸放款項；如未依規定鑑定擔保品致
    貸放款項偏高，因而使呆帳增加造成銀行之損害，即難謂有
    責任之原因事實與損害之發生，二者之間無相當因果關係存
    在。從而被上訴人辦理系爭貸款案件未依規定而以偏高計算
    之可貸金額核貸款項，關於高出依規定可貸放之款項部分，
    其對上訴人所發生之呆帳損害，似難謂與被上訴人之違反委
    任契約之行為間無相當因果關係」（參最高法院94年台上字
    第1217號裁判要旨）。本件原告信用部門承作貸款案件，被
    告丙○○、葉秋桓未依規定確實審查借款人之資格及每人借
    款上限之限制，將原告本不應放貸之申貸案件而提報理事會
    准予放貸，因而造成原告呆帳增加無法收回，對於原告所生
    呆帳之損害，難謂與被告等人違背職務及委任契約之行為間
    無相當因果關係，據此被告仍應對原告負損害賠償責任。(二)
    原告竹南鎮農會於83、84年間，對每一會員及會員家屬之放
    款最高額度各為1,750萬元、2,050萬元。被告丙○○、葉秋
    桓於辦理貸款案件時自應遵守上開最高上限規定。而丙○○
    於82年06月21日，即曾提供其所有坐落於苗栗縣竹南鎮○○
    段段439 號、地目田之土地為擔保，以謝文崇名義向竹南鎮
    農會貸得800萬元（其中400萬元由謝文崇使用）；另於83年
    2月26日，又提供其所有坐落於苗栗縣竹南鎮○○段92-10號
    、地目旱之土地為擔保，以陳碧汶之名義向竹南鎮農會貸款
    189 萬元（實係丙○○自己使用）。詎被告丙○○因需錢週
    轉，竟又與被告葉秋桓承上開背信之概括犯意，為圖丙○○
    之不法利益，而規避上開貸款上限規定，葉秋桓明知由丙○
    ○提供其與林金順、陳國龍所共有坐落於苗栗縣竹南鎮○○
    段818、821、822、824-827等7筆地號、地目田，持分共3/4
    之土地為擔保，於83年12月10日以林金順名義向竹南鎮農會
    申貸之1,440 萬元、及同日以林莉芬名義向竹南鎮農會申貸
    之700 萬元，暨於84年03月02日，提供其所有坐落於苗栗縣
    竹南鎮○○○○段1168號、地目建田之土地為擔保，以林莉
    芬名義向竹南鎮農會申貸之790 萬元，實均係丙○○個人之
    貸款，葉秋桓除故意違背上開需送請理事會同意及每一會員
    及家屬貸款額度上限之規定外，另葉秋桓於經辦上開兩筆貸
    款擔保品估價時，故意違背『竹南鎮農會信用部擔保放款評
    估標準辦法』之規定（即以時價估算擔保品價值時，於扣除
    土地增值稅後，貸款額度限在時價5 成內），超額評估丙○
    ○所提供擔保品之價值後，再經丙○○批示核准各該筆貸款
    案，而由竹南鎮農會放款與丙○○借用之名義人林金順、林
    莉芬，以上貸款共計2,930 萬元。(三)又劉新旦明知其所有坐
    落苗栗縣後龍鎮○○段1010-24、1010-26、1010-56、1010-
    64，同段1020、1020-1地號等6 筆土地之總值顯不足擔保其
    前揭借款6,000 萬元，竟與其助理即被告子○○及土地代書
    即被告己○○共同意圖為自己不法所有之犯意聯絡，基於藉
    由取得提高上開6 筆土地公告現值之不實地價證明書，而持
    以向竹南鎮農會申請以上開6筆土地為擔保物貸款6,000萬元
    之犯意聯絡，而由被告己○○先依上開謀議，與苗栗縣竹南
    地政事務所承辦核發地價證明之公務員即被告甲○○共同基
    於公務登載不實之犯意聯絡，由被告甲○○於82年03月23日
    ，受理由被告己○○指派之人至竹南鎮地政事務所申請就上
    開6筆土地核發地價證明書時，明知上開6筆土地之實際公告
    現值為每平方公尺260元，竟虛偽載為每平方公尺650元於地
    價證明申請書上，而使不知情之協辦人員誤以為上開6 筆土
    地每平方公尺之公告現值為650 元，於登載於地價證明書上
    ，再交予被告甲○○鈐蓋其職名章以示確認，並蓋用苗栗縣
    竹南地政事務所之關防大印後．隨即發交予被告己○○指派
    之人，足生損害於竹南地政事務所核發地價證明之正確性；
    被告己○○於取得該不實之地價證明後，旋即交予被告子○
    ○及被告劉新旦，並於82年05月14日以子○○、蔡物、鄭文
    欽、李佳樺、乙○○、周光釗、胡黃玉英等人名義，持向竹
    南鎮農會申辦貸款。(四)嗣劉新旦以子○○、周光釗、蔡物、
    鄭文欽、李佳樺、乙○○、胡黃玉英等7 人名義所貸得之款
    項，屆期未能清償，迄93年03月23日止，尚積欠竹南鎮農會
    本金（不含利息、違約金）各為605萬1,000元、850 萬元、
    850萬元、707萬0,919元、850萬元、762萬3,807元、850 萬
    元，經竹南鎮農會向臺灣苗栗地方法院聲請拍賣供擔保之上
    開過港段等6筆土地，由台灣苗栗地方法院以95年執字第115
    12號強制執行拍賣後於96年06月27日以31,600,889元拍定，
    致原告無法足額獲償而受有損害28,399,111元；而丙○○以
    林金順、林莉芬名義所貸得之1,440萬元、700萬元，嗣經竹
    南鎮農會向臺灣苗栗地方法院聲請拍賣供擔保之土地以為清
    償，經該院於95年01月16日分配價金結果，尚欠本金、利息
    合計21,391,716元未能清償。嗣以林莉芬名義所貸得之 790
    萬元，經拍賣供擔保之土地及併付拍賣土地上之建物（合計
    684萬3,000元），暨查封林莉芬之薪資40萬3,318 元以為清
    償，經該院於91年04月24日分配價金後，尚欠本金、利息合
    計156萬2614 元未能清償。合計至97年4月3日止該二筆放貸
    未能受償，二筆放貸未能受償之金額為21,571,953元而使原
    告竹南鎮農會受有損害。(五)被告等人之不法行為，己○○、
    甲○○為台灣苗栗地方法院判決偽造文書罪刑確定；丙○○
    、葉秋桓則為本院判決背信罪刑確定，劉新旦於刑事二審審
    理期間過逝而為不受理判決。按「因故意或過失，不法侵害
    他人之權利者，負損害賠償責任」（民法第184條第1項前段
    ）；「違反保護他人之法律，致生損害於他人者，負賠償責
    任」（民法第184條第2項本文）；又「數人共同不法侵害他
    人之權利者，連帶負損害賠償責任；不能知其中孰為加害人
    者亦同。造意人及幫助人，視為共同行為人」（民法第 185
    條）。查被告甲○○、己○○共同基於公務員登載不實之犯
    意，出具不實之地價證明書，甲○○鈐蓋職名章後由己○○
    交由劉新旦及子○○持向原告申請貸款，令原告審查貸款案
    件時高估不動產擔保物價值，致超額放貸；被告丙○○任職
    於竹南鎮農會之總幹事，位居要津，且為貸款案件把關之人
    ，理應審慎審核放款，竟違背職務，就劉新旦部分貸放高達
    6,000 萬元，甚且自行假借人頭向竹南鎮農會貸款，又自行
    核准後，將貸得款項供己使用；被告葉秋桓身為竹南鎮農會
    徵信人員，為迎合總幹事，竟捐棄有關貸款估價之相關規定
    ，未為竹南鎮農會利益衡量，以至損害竹南鎮農會之利益，
    被告等人之不法行為間，均為造成原告損害之行為關聯之共
    同原因，即不應放貸而放貸及放貸額度超過擔保物價值，致
    拍賣後不足受償致原告受有損害，被告等人依法應對原告負
    共同連帶損害賠償責任。(六)被告乙○○、癸○○、辛○○、
    壬○○等人為劉新旦之繼承人，依民法第1148條、1153條第
    1 項規定，於劉新旦死亡後繼承劉新旦之債務，亦應連帶賠
    償原告之損害。
三、被告丙○○、庚○○、子○○、己○○、甲○○、乙○○、
    癸○○、辛○○、壬○○等人對於前揭原告起訴之事實，除
    被告丙○○、庚○○、子○○、己○○、甲○○等人，均否
    認涉有如原告所指摘之不法，皆辯以彼等係依規定辦理，且
    原告之損害賠償請求權已罹於時效消滅，資為抗辯外，關於
    劉新旦於82.05.14分別以子○○之名義向原告農會貸得 900
    萬元及以蔡物、鄭文欽、李佳樺、乙○○、周光釗、胡黃玉
    英等人之名義向原告農會各貸得850 萬元；丙○○於83.12.
    10以林金順名義向原告農會貸得1440萬元及以林莉芬名義向
    原告農會貸得700 萬元。又於84.03.02以林莉芬名義再向原
    告農會貸得790 萬元。而劉新旦貸款部分，由被告己○○派
    人至竹南鎮地政事務所申請核發地價證明書時，則由被告甲
    ○○將土地公告現值每平方公尺260 元，記載為每平方公尺
    650 元。嗣上開貸款，經拍賣擔保物或查扣薪資取償後，劉
    新旦貸款部分，不足受償之金額為28,399,111元，丙○○貸
    款部分，不足受償之金額為21,571,953元之事實，則未據被
    告等有所爭執。
四、惟查：被告丙○○受僱擔任原告農會之總幹事，被告葉秋桓
    為原告農會職員，負責經辦農會信用部貸放款業務之徵信調
    查、標的物查估等業務，均明知原告農會於82年間，就每一
    農會會員及家屬限制最高貸款額度為1,450 萬元，此最高貸
    款額度之限制，係為避免貸款過於集中於個人，徒增債務追
    償之風險，竟准劉新旦以子○○之名義申貸900 萬元，及以
    蔡物、鄭文欽、李佳樺、乙○○、周光釗、胡黃玉英等人之
    名義各申貸850萬元，共計核貸6,000萬元。又准被告丙○○
    以林金順名義申貸1,440萬元、以林莉芬名義申貸700萬元及
    790萬元，共計核貸2,930萬元。自均有違反上開最高貸款額
    度之限制，且與原告農會之貸放款不足受償而受有損害之結
    果，具相當因果關係。而劉新旦之助理即被告子○○，除出
    名申貸900 萬元外，尚且與土地代書即被告己○○、苗栗縣
    竹南地政事務所承辦核發地價證明之公務員即被告甲○○，
    共同於申請核發地價證明書時，由甲○○將土地公告現值每
    平方公尺260元，記載為每平方公尺650元，持以行使。彼等
    所涉刑事犯罪部分，則經臺灣苗栗地方法院檢察署以88年度
    偵字第4895號起訴（並以91年度偵字第3963號、92年度偵字
    第118 號移送併案）。被告己○○、甲○○為台灣苗栗地方
    法院判決偽造文書罪刑確定（92年度訴字第24號），被告丙
    ○○、葉秋桓為本院判決背信罪刑確定，劉新旦於上訴二審
    審理期間死亡而為不受理判決（本院96年度上訴字第321 號
    ），有調閱之各該刑事案卷可稽。是被告等以本件各筆貸款
    之申貸、核貸均係依規定辦理，並無不法等情抗辯，即無足
    採。
五、本件原告主張對於被告丙○○部分，係依據委任關係、侵權
    行為、不當得利之法律關係起訴；被告庚○○部分，係依據
    侵權行為、僱用關係的債務不履行之法律關係起訴；被告己
    ○○、甲○○、子○○係依據侵權行為、不當得利之法律關
    係起訴；被告乙○○、癸○○、辛○○、壬○○等劉新旦之
    繼承人部分，係以侵權行為、不當得利、繼承之法律關係起
    訴。爰分析審酌如下：
  (一)按「因侵權行為所生之損害賠償請求權，自請求權人知有損
    害及賠償義務人起，二年不行使而消滅，自有侵權行為時起
    ，逾十年亦同」，民法第179條第1項定有明文。本件原告主
    張被告等違法申貸、核貸之侵權行為分別發生於劉新旦於
    82.05.14分別以子○○之名義向原告農會貸得900 萬元，以
    蔡物、鄭文欽、李佳樺、乙○○、周光釗、胡黃玉英等人之
    名義各向原告農會貸得850 萬元。丙○○於83.12.10以林
    金順名義向原告農會貸得1440萬元，及以林莉芬名義向原告
    農會貸得700 萬元。丙○○又於84.03.02林莉芬名義向原
    告農會貸得790 萬元。而被告丙○○、葉秋桓、己○○、甲
    ○○等所涉本件侵權行為之違法犯行，早經臺灣苗栗地方法
    院檢察署以88年度偵字第4895號、91年度偵字第3963號、92
    年度偵字第118 號偵查起訴或移送併案，嗣由台灣苗栗地方
    法院以92年度訴字第24號審理，詳如前述。則原告至遲應於
    上開刑案檢察官偵查起訴時，即知其受有損害及賠償義務人
    。且按「民法第197 條所謂知有損害，即知悉受有何項損害
    而言，至對於損害額無認識之必要，故以後損害額變更而於
    請求權消滅時效之進行並無影響」、「關於侵權行為損害賠
    償請求權之消滅時效，應以請求權人實際知悉損害及賠償義
    務人時起算，非以知悉賠償義務人因侵權行為所構成之犯罪
    行為經檢察官起訴、或法院判決有罪為準」（最高法院49年
    台上字第2652號判例、72年台上字第738 號判例意旨參照）
    。本件台灣苗栗地方法院雖於95年11月16日方為一審被告有
    罪之判決，然原告農會理事長陳松生、理事卓金水等人早於
    89年09月16日已接受苗栗地方法院檢察署偵訊、92年06月13
    日接受苗栗地方法院傳喚訊問（見調閱之刑事卷證），則當
    時陳松生、卓金水等人應已知悉損害及賠償義務人，自不得
    以95年11月16日一審為有罪判決、96年06月27日抵押物拍定
    計算實際上受有損害之確定金額時起算。是原告於97年04月
    07日提出本件民事訴訟請求損害賠償，明顯已超過二年，其
    損害賠償請求權應已罹於時效消滅。縱令自有侵權行為時起
    算，亦已逾十年不行使而消滅。從而，本件原告對於被告丙
    ○○、庚○○、己○○、甲○○、子○○及被告乙○○、癸
    ○○、辛○○、壬○○等劉新旦之繼承人依侵權行為之法律
    關係起訴部分，其請求權均已罹於時效消滅，而不得請求，
    此部分原告之訴顯無理由，不應准許。
  (二)被告丙○○受原告聘任擔任農會總幹事，依民法第544 條之
    規定，委任契約之受任人因處理委任事務有過失，或因逾越
    權限之行為所生之損害，對於委任人應負賠償責任；又受任
    人處理委任事務，應依委任人之指示，並與處理自己事務為
    同一之注意，其受有報酬者，應以善良管理人之注意為之，
    民法第535 條亦定有明文。被告丙○○受聘擔任有報酬之總
    幹事職，其因違背職務之行為不依規定放貸致原告受有損害
    ，原告自得依委任及債務不履行之法律關係對其請求損害賠
    償。而稱僱傭者，謂當事人約定，一方於一定或不定之期限
    內為他方服勞務，他方給付報酬之謂。被告葉秋桓擔任原告
    信用部之徵信人員，為原告服勞務，原告並給付薪資作為報
    酬，兩造間即有民事上僱傭關係之適用，因受僱人給付勞務
    ，應服從僱用人之指示，且因其受有報酬，故須盡善良管理
    人之注意義務，如因受僱人之故意或過失致生損害於僱用人
    ，仍應負債務不履行之責任。詎其竟違背職務未依規定辦理
    放貸及徵信，致造成原告受有無法收回債權之損害，依民法
    第227條第1項債務不履行之規定，亦應對原告負損害賠償責
    任。且被告丙○○、葉秋桓未依規定辦理放貸，造成劉新旦
    貸款部分，不足受償28,399,111元，丙○○貸款部分，不足
    受償21,571,953元，而受有此呆帳無法收回之損害，其違背
    職務及委任契約之行為，與原告受有損害間，即有相當因果
    關係，則原告主張依據委任關係、僱用關係的債務不履行之
    法律關係，請求被告丙○○、葉秋桓連帶賠償其損害，自屬
    有據，應予准許。
  (三)按「無法律上之原因而受利益，致他人受損害者，應返還其
    利益。雖有法律上之原因，而其後已不存在者，亦同」（民
    法第179 條）。又「因侵權行為所生之損害賠償請求權，自
    請求權人知有損害及賠償義務人時起，二年間不行使而消滅
    。自有侵權行為時起，逾十年者亦同」、「損害賠償之義務
    人，因侵權行為受利益，致被害人受損害者，於前項時效完
    成後，仍應依關於不當得利之規定，返還其所受之利益於被
    害人」（民法第197 條）。本件被告丙○○就其以林金順、
    林莉芬名義向原告農會貸款，造成原告未能受償21,571,953
    元而使原告受有損害部分，被告丙○○為損害賠償之義務人
    ，其因侵權行為受利益，致被害人之原告受損害，雖原告因
    侵權行為所生之損害賠償請求權時效已完成，仍得依關於不
    當得利之規定，請求被告丙○○返還其所受之利益。是此部
    分原告主張依不當得利之法律關係為請求，即屬有理由，應
    予准許。而原告以被告乙○○、癸○○、辛○○、壬○○等
    人為劉新旦之繼承人，主張依不當得利及民法第1148條、第
    1153條第1 項繼承之法律關係，就劉新旦應負之債務為請求
    部分，被告乙○○、癸○○、辛○○、壬○○等均為劉新旦
    之繼承人，有卷附戶籍登記資料可稽。關於劉新旦貸款部分
    ，不足受償28,399,111元，依前揭說明，劉新旦仍應依關於
    不當得利之規定，返還其所受之利益於原告，則原告主張於
    劉新旦死亡後，因彼等繼承劉新旦之債務，亦應連帶賠償原
    告之損害。核屬有據，亦應予准許。
  (四)至原告主張對被告葉秋桓、己○○、甲○○、子○○依據不
    當得利之法律關係為請求部分，被告葉秋桓、己○○、甲○
    ○、子○○並無所謂「無法律上之原因而受利益」之情形，
    更「未因侵權行為受利益」，則原告此部分主張，即非有據
    ，不應准許。
六、綜上所述，本件原告主張依委任、僱傭關係及債務不履行之
    法律關係，請求被告丙○○、葉秋桓賠償彼等未依規定辦理
    放貸，造成劉新旦貸款部分，不足受償28,399,111元，丙○
    ○貸款部分，不足受償21,571,953元，而受有此呆帳無法收
    回之損害，併依不當得利之法律關係對被告丙○○請求返還
    其貸款不足受償21,571,953元部分所受利益，及依不當得利
    與之法律關係請求被告乙○○、癸○○、辛○○、壬○○等
    人就劉新旦貸款不足受償之28,399,111元部分，連帶賠償原
    告之損害，為有理由，應予准許。爰判命被告丙○○、庚○
    ○應連帶給付原告49,971,064元（即28,399,111元＋21,571
    ,953元），並自起訴狀繕本送達之翌日即起至清償日止，按
    年利率5%計算之利息。被告乙○○、癸○○、辛○○、壬○
    ○並應就其中28,399,111元本息部分連帶給付原告。同時依
    兩造請求酌定相當擔保併為准免假執行之宣告。至原告逾此
    部分之其餘請求，則為無理由，不應准許，爰判決駁回原告
    其餘之訴及假執行之聲請。
七、本件事證已臻明確，兩造所提其餘攻擊防禦方法及舉證，與
    判決結果不生影響，爰不一一論述。
八、據上論結，本件原告之訴，為一部有理由，一部無理由，依
    民事訴訟法第79條、第385條第1項前段、第390條、第392條
    第2項，判決如主文。
中    華    民    國    98    年    2     月    4     日
                  民事第五庭    審判長法  官  林陳松
                                      法  官  鄭金龍
                                      法  官  古金男
以上正本係照原本作成。
如對本判決上訴，須於收受判決送達後20日內向本院提出上訴書
狀，其未表明上訴理由者，應於提出上訴後20日內向本院提出上
訴理由書（須按他造人數附具繕本）。
上訴時應提出委任律師為訴訟代理人之委任狀。具有民事訴訟法
第466條之1第1項但書或第2項之情形為訴訟代理人者，另應附具
律師及格證書及釋明委任人與受任人有該條項所定關係之釋明文
書影本。
                                      書記官  詹錫朋
中    華    民    國    98    年    2     月    6     日
                                                      Ｅ


司法院資訊處製作；財團法人民間司法改革基金會備份。
